ACORDAO-COMPLETO-2342007

ACÓRDÃO 178/2019 ATA 1/2019 - PRIMEIRA CÂMARA

VISTOS, relatados e discutidos estes autos que tratam de atos de concessão de aposentadoria emitidos pelo Ministério Público Federal;
ACORDAM os Ministros do Tribunal de Contas da União, reunidos em Sessão da 1ª Câmara, nos termos dos arts. 71, inciso III, da Constituição Federal, 1º, inciso V, e 39, inciso II, da Lei 8.443/1992 e 260, §§ 1º e 5º, do RITCU e ante as razões expostas pelo Relator, em:
9.1. considerar prejudicada, por perda de objeto, a análise do ato emitido em favor de  Wolnei dos Santos Salvador (XXX.077.507-XX) , em decorrência de seu falecimento, ocorrido em 3/1/2014;
9.2. considerar legal e conceder registro ao ato emitido em favor de Osvaldo Sá de Araújo Nogueira Júnior (XXX.710.294-XX) ;
9.3. considerar ilegal e negar registro ao ato emitido em favor de Rosana Bazzo (XXX.965.857-XX) em decorrência da concessão irregular da gratificação adicional por tempo de serviço, decorrente da ocupação de cargo comissionado;
9.3.1. dispensar a devolução dos valores indevidamente recebidos até a data da ciência pelo Ministério Público Federal, do presente acórdão, com base no Enunciado 106 da Súmula da Jurisprudência do TCU;
9.4. determinar ao Ministério Público Federal, com base no art. 45 da Lei 8.443/1992, que:	
9.4.1. faça cessar os pagamentos decorrentes do ato impugnado, comunicando ao TCU, no prazo de 15 (quinze) dias, as providências adotadas, nos termos dos arts. 262, caput, do Regimento Interno do TCU, § 8º, caput, da Resolução-TCU 206/2007 e 19, caput, da Instrução Normativa-TCU 78/2018;
9.4.2. exclua dos proventos da inativa Rosana Bazzo a vantagem referente à gratificação adicional por tempo de serviço (Gats) , no percentual de 2%, em razão de ser irregular o referido pagamento;
9.4.3. emita novo ato, livre da irregularidade apontada, e o submeta ao TCU no prazo de trinta dias, nos termos dos arts. 262, § 2º, do Regimento Interno do TCU c/c o art. 19, § 3º, da Instrução Normativa TCU 78/2018;
9.4.4. comunique à interessada cujo ato foi considerado ilegal, o teor desta decisão, alertando-a de que o efeito suspensivo proveniente da interposição de eventual recurso não a exime da devolução dos valores percebidos indevidamente após a respectiva notificação, caso o recurso não seja provido;
9.4.5. no prazo de 30 (trinta) dias, contados da ciência desta decisão, envie a este Tribunal documentos comprobatórios de que a interessada está ciente da presente deliberação;
9.5. determinar à Secretaria de Fiscalização de Pessoal que monitore o cumprimento das determinações especificadas no item 9.4 (e subitens) deste acórdão.

Atos de concessão de aposentadoria emitidos pelo Ministério Público Federal. Apreciação para fins de registro.

Primeira Câmara

Ministério Público Federal.

3. Interessados: Osvaldo Sá de Araújo Nogueira Júnior (XXX.710.294-XX); Rosana Bazzo (XXX.965.857-XX); Wolnei dos Santos Salvador (XXX.077.507-XX).

13.1. Ministros presentes: Benjamin Zymler (na Presidência) e Raimundo Carreiro.
13.2. Ministro-Substituto convocado: Marcos Bemquerer Costa (Relator).

MARCOS BEMQUERER

Adoto como relatório, com os devidos ajustes de forma, o parecer a seguir transcrito (peça 8) , emitido pelo MPTCU, representado nos autos pelo procurador Dr. Rodrigo Medeiros de Lima:
Trata-se de processo consolidado com 3 atos de aposentadorias concedidas pelo Ministério Público Federal.
2.	Após a aplicação das críticas automáticas a Secretaria de Fiscalização de Pessoal (sefip) propôs considerar os atos legais e conceder os respectivos registros (peças 5-6) .
3.	Consta no ato de peça 2, que trata da aposentadoria de Rosana Bazzo, a concessão da Gratificação Adicional por Tempo de Serviço (Gats) , no percentual de 2%. Sobre esse assunto, o gestor de pessoal esclareceu que:
2 - Com relação à gratificação adicional por tempo de serviço, verifica-se à época, o tempo de serviço prestado ao Ministério da Integração Nacional, no período de 26/06/1991 a 06/05/1993, na condição de cargo comissionado, foi averbado, equivocadamente, para todos os efeitos (art. 100, da Lei nº 8.112/90) , quando o correto seria somente para aposentadoria e disponibilidade. Portanto, diante da percepção de 2% (dois por cento) de adicional por tempo de serviço desde março/2009, entende-se que ocorreu a decadência do direito da administração de rever o ato praticado, com base no disposto no artigo 54 da Lei nº 9.784/99.
3.1. Ocorre que a Gats é devida exclusivamente aos servidores ocupantes de cargo efetivo na Administração Pública direta, autárquica e fundacional. A redação original do art. 67 da Lei 8.112/1990 assim dispunha sobre o adicional por tempo de serviço (grifos inseridos) :
Art. 67. O adicional por tempo de serviço é devido à razão de 1% (um por cento) por ano de serviço público efetivo, incidente sobre o vencimento de que trata o art. 40.
Parágrafo único. O servidor fará jus ao adicional a partir do mês em que completar o anuênio.
3.2. A Lei 9.527/1997 deu nova redação a esse artigo (grifos inseridos) :
Art. 67. O adicional por tempo de serviço é devido à razão de cinco por cento a cada cinco anos de serviço público efetivo prestado à União, às autarquias e às fundações públicas federais, observado o limite máximo de 35% incidente exclusivamente sobre o vencimento básico do cargo efetivo, ainda que investido o servidor em função ou cargo de confiança.
Parágrafo único. O servidor fará jus ao adicional a partir do mês em que completar o quinquênio. 
3.3. Porém, a Medida Provisória 2.225-45/2001 revogou esse artigo mantendo as situações constituídas até 8/3/1999. Registre-se que a ex-servidora ingressou no órgão, no cargo de técnico de nível médio, em 10/11/1998, menos de 4 meses antes da revogação do citado dispositivo legal.
3.4. Assim, considerando que o gestor de pessoal informou que o percentual de Gats deferido refere-se a tempo de serviço em que a inativa ocupava apenas cargo comissionado, “declarado em lei de livre nomeação e exoneração” (art. 37, inciso II – parte final – da Constituição Federal) , e não no exercício de cargo efetivo, este representante do Ministério Público de Contas opina pela ilegalidade e negativa de registro do ato.
3.5. Considerando que o ato foi enviado ao TCU em 21/7/2016, está dispensada a realização de oitiva prévia da interessada, consoante entendimento firmado pelo Acórdão 587/2011-TCU-Plenário.
4.	O ato de peça 3 trata da concessão inicial da aposentadoria de Wolnei dos Santos Salvador. A Portaria 522 da Secretaria-Geral do Ministério Público Federal, que concedeu a citada aposentadoria, foi publicada no Diário Oficial da União (DOU) nº 138, de 21/7/2008 (peça 7) , nos seguintes termos (grifos inseridos) :
Nº - 522-Art. 1º Conceder, a contar de 1º/1/2003, aposentadoria por invalidez, decorrente de doença especificada em lei, ao servidor WOLNEI DOS SANTOS SALVADOR, matrícula nº 5222-1, Técnico Administrativo, código TC-201.00, Classe C, Padrão 15, da Carreira de Técnico do Ministério Público da União, com fundamento no art. 40, § 1º, inciso I, segunda parte, da Constituição Federal, na redação dada pela Emenda Constitucional n.º 20, de 15/12/1998, observados os §§ 3º e 8º do citado art. 40 da Constituição Federal, assegurados pelos arts. 3º, caput, § 2º, e 7º, da Emenda Constitucional n.º 41, de 19/12/2003, aplicando-se a isenção prevista na Lei n.º 7.713, de 22/12/1988, alterada pela Lei n.º 9.250, de 26/12/1995, e de acordo com o art. 39, inciso XXXIII, do Decreto n.º 3.000, de 26/3/1999.
Art. 2º Declarar vago o referido cargo.
Art. 3º Esta portaria entra em vigor na data de sua publicação.
4.1. Observa-se que a aposentadoria foi concedida “a contar de 1º/1/2003”. No entanto, somente foi publicada em 21/7/2008, data da vigência informada no Sisac.
4.2. Além disso, considerando o fundamento legal da concessão, verifica-se que se aplica à citada aposentadoria as disposições da Emenda Constitucional (EC) 70, de 29/3/2012, tendo em vista que o ex-servidor ingressou no serviço público em 1º/2/1996.
4.3. Referida emenda acrescentou o art. 6º-A à EC 41/2003, nos seguintes termos (grifos inseridos) :
"Art. 6º-A. O servidor da União, dos Estados, do Distrito Federal e dos Municípios, incluídas suas autarquias e fundações, que tenha ingressado no serviço público até a data de publicação desta Emenda Constitucional e que tenha se aposentado ou venha a se aposentar por invalidez permanente, com fundamento no inciso I do § 1º do art. 40 da Constituição Federal, tem direito a proventos de aposentadoria calculados com base na remuneração do cargo efetivo em que se der a aposentadoria, na forma da lei, não sendo aplicáveis as disposições constantes dos §§ 3º, 8º e 17 do art. 40 da Constituição Federal.
Parágrafo único. Aplica-se ao valor dos proventos de aposentadorias concedidas com base no caput o disposto no art. 7º desta Emenda Constitucional, observando-se igual critério de revisão às pensões derivadas dos proventos desses servidores."
4.4. O art. 2º da EC 70/2012, por sua vez, determina a revisão de aposentadorias e pensões alcançadas pelo dispositivo acima (grifos inseridos) :
Art. 2º A União, os Estados, o Distrito Federal e os Municípios, assim como as respectivas autarquias e fundações, procederão, no prazo de 180 (cento e oitenta) dias da entrada em vigor desta Emenda Constitucional, à revisão das aposentadorias, e das pensões delas decorrentes, concedidas a partir de 1º de janeiro de 2004, com base na redação dada ao § 1º do art. 40 da Constituição Federal pela Emenda Constitucional nº 20, de 15 de dezembro de 1998, com efeitos financeiros a partir da data de promulgação desta Emenda Constitucional.
4.5. Como não é possível verificar se os pagamentos atuais estão sendo feitos de acordo com a EC 70 (reajuste com paridade) , uma vez que não há contracheque disponível para averiguação, este representante do Ministério Público de Contas opina pelo destaque do ato para processo apartado, a fim de que a Unidade Técnica realize diligência ao órgão jurisdicionado solicitando demonstrativo de cálculo dos proventos, bem assim, cópia do contracheque atual do ex-servidor, esclarecendo se já procedeu à revisão da aposentadoria em apreço, nos termos do art. 2º da EC 70/2012 e, em caso positivo, envie o ato ao TCU, via e-Pessoal, para oportuna apreciação. Esclareça, ademais, o longo lapso temporal existente entre o contido na portaria de concessão da aposentadoria (1º/1/2003) e a data da respectiva publicação no DOU (21/7/2008) .
4.5. Não se pode olvidar que, caso haja possibilidade de apreciação do ato em apreço pela ilegalidade, será necessária a realização de oitiva prévia do interessado, nos termos do entendimento firmado no Acórdão 587/2011-TCU-Plenário, uma vez que o ato foi enviado a este Tribunal em 19/2/2010, portanto, há mais de cinco anos.
5.	Por fim, quanto ao ato de peça 1, anuímos à proposta da Sefip de legalidade e concessão do respectivo registro.
Eis o Relatório.

não há.

Procurador Rodrigo Medeiros de Lima.

APOSENTADORIA. CONCESSÃO DA VANTAGEM GRATIFICAÇÃO ADICIONAL POR TEMPO DE SERVIÇO CONSIDERANDO LAPSO TEMPORAL OCUPADO EM CARGO COMISSIONADO (DE LIVRE NOMEAÇÃO E EXONERAÇÃO) ANTERIOR À OCUPAÇÃO DO CARGO EFETIVO NO QUAL SE DEU A APOSENTADORIA. ILEGALIDADE. DETERMINAÇÕES.

APOSENTADORIA (APOS)

Secretaria de Fiscalização de Pessoal (Sefip).

Atuo nos presentes autos com fundamento no art. 27-A da Resolução-TCU 175/2005, tendo em vista haver sido designado, por meio da Portaria-TCU 48, de 17/1/2019, substituto do eminente Ministro Vital do Rêgo.
Apreciam-se, nesta oportunidade, atos de concessão de aposentadoria emitidos pelo Ministério Público Federal em favor dos ex-servidores Osvaldo Sá de Araújo Nogueira Júnior, Rosana Bazzo e Wolnei dos Santos Salvador. 
Na instrução de peça 5, a Sefip propõe a legalidade dos três atos constantes dos autos. O Ministério Público junto ao TCU, contudo, no parecer de peça 8, propõe considerar legal apenas o ato emitido em favor do ex-servidor Osvaldo Sá de Araújo Nogueira Júnior. No que diz respeito à concessão emitida em favor de Rosana Bazzo, o Parquet propõe considerá-la ilegal em razão da percepção da gratificação adicional por tempo de serviço (Gats) , no percentual de 2%, uma vez que o lapso temporal que teria dado ensejo ao pagamento, se deu em cargo comissionado (de livre nomeação e exoneração) . 
Quanto à concessão emitida em favor de Wolnei dos Santos Salvador, o MPTCU entende ser necessário o destaque do ato dos presentes autos para a realização de diligência com vistas à obtenção de informações que permitam sanear dúvidas a respeito do fundamento legal utilizado na concessão bem como para esclarecer o porquê do longo lapso temporal existente entre a data de vigência contida na portaria de concessão da aposentadoria (1º/1/2003) e a data da respectiva publicação no DOU (21/7/2008) .
-II-
No mérito, em relação ao ato de concessão de aposentadoria emitido em favor do Sr. Osvaldo Sá de Araújo Nogueira Júnior, registro minha concordância com a proposta formulada pela unidade técnica, aquiescida pela manifestação do MPTCU, razão pela qual entendo que a referida concessão reúne as condições para receber a chancela da legalidade.
Em relação ao ato emitido em favor de Rosana Bazzo, acolho a proposta formulada pelo Parquet de Contas, no sentido de se considerar irregular o pagamento da gratificação adicional por tempo de serviço, pelas breves razões que passo a expor, as quais tem como ponto de partida os esclarecimentos apresentados pelo gestor de pessoal no formulário de peça 2:
Com relação à gratificação adicional por tempo de serviço, verifica-se à época, o tempo de serviço prestado ao Ministério da Integração Nacional, no período de 26/6/1991 a 6/5/1993, na condição de cargo comissionado, foi averbado, equivocadamente, para todos os efeitos (art. 100, da Lei nº 8.112/90) , quando o correto seria somente para aposentadoria e disponibilidade. Portanto, diante da percepção de 2% (dois por cento) de adicional por tempo de serviço desde março/2009, entende-se que ocorreu a decadência do direito da administração de rever o ato praticado, com base no disposto no artigo 54 da Lei 9.784/99. (grifos acrescidos) 
De fato, para o gestor de pessoal, a possibilidade de correção do pagamento irregular da gratificação adicional por tempo de serviço, cujo pagamento teve início em março de 2009, nos termos do artigo 54 da Lei 9.784/1999, se exauriu em março de 2014, após o transcurso do quinquênio legal.
Contudo, a decadência prevista no referido dispositivo da Lei 9.784/1999 não se aplica a esta Corte de Contas por ocasião do registro previsto no art. 71, inciso III da CF/88. É que a emissão do ato de aposentadoria em favor do interessado servidor público inaugura novo vínculo funcional deste com a administração pública. Nessa situação o referido ato de concessão de aposentadoria, tido por complexo, somente se aperfeiçoa após o registro pelo TCU de forma que eventual irregularidade contida na concessão, cuja decadência tenha alcançado o gestor responsável pela emissão, não alcança esta Corte de Contas. É nesse sentido a jurisprudência do Supremo Tribunal Federal:
CONSTITUCIONAL E ADMINISTRATIVO. AGRAVO REGIMENTAL EM MANDADO DE SEGURANÇA. TRIBUNAL DE CONTAS DA UNIÃO. APOSENTADORIA. EXAME. DECADÊNCIA. NÃO CONFIGURAÇÃO. CONDENAÇÃO POR LITIGÂNCIA DE MÁ-FÉ. MANTIDA. ALTERAÇÃO INTENCIONAL DA VERDADE DOS FATOS. 
1. Nos termos da jurisprudência do STF, o ato de concessão de aposentadoria é complexo, aperfeiçoando-se somente após a sua apreciação pelo Tribunal de Contas da União, sendo, desta forma, inaplicável o art. 54, da Lei nº 9.784/1999, para os casos em que o TCU examina a legalidade do ato de concessão inicial de aposentadoria, reforma e pensão. 
 (...) 
 (MS 33805 AgR, Relator:  Min. EDSON FACHIN, Segunda Turma, julgado em 2/3/2018, Publicado em 14/3/2018) 
Portanto, considerando que a gratificação adicional por tempo de serviço é devida exclusivamente aos servidores ocupantes de cargo efetivo na Administração Pública direta, autárquica e fundacional, tendo em vista que a interessada ingressou no cargo de técnico de nível médio, na data de 10/11/1998 e considerando que a referida gratificação foi extinta pela Medida Provisória, 2.225-45/2001, preservando-se as situações constituídas até 8/3/1999, a inativa não faz jus à vantagem mencionada. Por tal razão, o ato respectivo não reúne condições para ser registrado pelo TCU. Destaco que no caso da Sra. Rosana Bazzo, não é necessária a realização de oitiva, uma vez que o ato deu entrada no TCU na data de 21/7/2016, portanto, há menos de 5 (cinco) anos.
Por fim, quanto ao ato de concessão de aposentadoria emitido em favor do ex-servidor Wolnei dos Santos Salvador, consoante consta do relatório emitido a partir do Portal da Transparência do Ministério Público Federal e juntado na peça 9, o referido interessado faleceu em 3/1/2014. Desta forma, como ato em questão não produz mais efeitos financeiros, aplica-se o comando do art. 260, § 5º do Regimento Interno do TCU, restando prejudicado o exame de mérito, em razão da perda do objeto. 
Ante o exposto, VOTO para que seja adotada a minuta de acórdão que ora trago ao exame deste Colegiado.
TCU, Sala das Sessões Ministro Luciano Brandão Alves de Souza, em 29 de janeiro de 2019.
MARCOS BEMQUERER COSTA
Ministro-Substituto